臺灣臺中地方法院民事判決　九十三年度勞簡上字第一九號
　　上　訴　人　日竑股份有限公司
　　法定代理人　甲○○
　　訴訟代理人　丁○○
　　被上訴人　　丙○○
　　訴訟代理人　乙○○
右當事人間請求給付退休金差額事件，上訴人對於中華民國九十三年七月三十日本院
臺中簡易庭九十三年度中勞簡字第二七號第一審判決提起上訴，本院於民國九十三年
十二月三日言詞辯論終結，判決如左：
    主      文
上訴駁回。
第二審訴訟費用由上訴人負擔。
    事實及理由
壹、聲明：
  一、上訴人方面：
    (一)原判決廢棄。
    (二)右廢棄部分，被上訴人在第一審之訴及假執行聲請均駁回。
    (三)第一、二審訴訟費用，由被上訴人負擔。
  二、被上訴人方面：如主文所示。
貳、陳述：
  一、上訴人方面：除引用原審判決記載之陳述外，補稱：
    (一)被上訴人（即原告）於民國（下同）九十三年二月十一日簽名具領上訴人（即
      被告）所發給之退休金新台幣（下同）五十七萬七千五百元，當時被上訴人對
      該退休金數額並無任何疑義，應認被上訴人已不得再請求退休金。且簽該收據
      當時被上訴人並沒有提出異議，至少應該有民法和解的效力。
    (二)上訴人之行業別於七十三年七月三十日始納入勞動基準法，則在上訴人納入適
      用勞動基準法之前，應適用工廠法之規定，而依勞動基準法第八十四條之二之
      規定，就被上訴人於七十一年七月十日至七十三年七月二十九日之工作期間，
      應適用工廠法之規定計算退休今，然當時之工廠法並沒有退休金相關規定，故
      上訴人無須計算此段期間之工作年資給被上訴人。
  二、被上訴人方面：除引用原審判決記載之陳述外，補稱：
      被上訴人當初簽名具領上訴人所謂的退休金時，因被上訴人並不識字，才沒有
      提出質疑。且收據上面只是寫說收到其上記載之金額而已，並沒有記載說被上
      訴人拋棄其餘之退休金請求權。
參、本院判斷：
  一、被上訴人（即原告）主張其自七十一年七月十日起任職於上訴人（即被告）公
      司，於九十三年一月十五日申請退休。而被上訴人退休前最後六個月之平均薪
      資為二萬八千九百三十點五元（九十二年八月份薪資二萬四千九百五十七元、
      九月份二萬五千六百九十七元、十月份二萬九千七百九十七元、十一月份三萬
      四千六百零三元、十二月份二萬九千四百九十七元、九十三年一月份二萬九千
      零三十二元），且依勞工保險被保險人投保資料表，上訴人於七十一年七月十
      日為被上訴人加入勞工保險，至九十三年一月十五日止，年資為二十二年（實
      際為二十一年又一百八十九天，超過半年未滿一年以一年計算），退休金基數
      為三十七，是被上訴人實際應領退休金為一百零七萬四百二十八點五元（二萬
      八千九百三十點五元乘以三十七為一百零七萬四百二十八點五元），扣減上訴
      人向中央信託局提撥而支付予被上訴人之五十七萬七千五百元，上訴人尚應給
      付被上訴人退休金四十九萬二千九百二十八點五元等語。被上訴人則以：被上
      訴人於九十三年二月十一日簽名具領上訴人所發給之退休金五十七萬七千五百
      元，當時被上訴人對該退休金數額並無任何疑義，應認雙方已達成和解，被上
      訴人已不得再請求退休金，且本件應以一萬六千五百元為基準計算被上訴人之
      退休金，又被上訴人之年資，應自七十三年七月三十日起計算，計為十九年又
      五點五個月，之前之年資則應適用工廠法之規定等語資為抗辯。
  二、兩造不爭執事項：
    (一)被上訴人自七十一年七月十日起在上訴人處工作，上訴人並為被上訴人加入勞
      工保險，被上訴人於九十三年一月十五日申請退休。
    (二)上訴人向中央信託局提撥並交付被上訴人之退休金數額五十七萬七千五百元，
      業經被上訴人於九十三年二月十一日具領。
  三、本件爭執事項：
    (一)被上訴人簽領退休金領據收據後，是否即喪失本件其餘退休金請求權？
    (二)對於被上訴人七十三年七月二十九日之前的年資，可否請求退休金，如可請求
      ，應如何計算？
    (三)計算退休金的平均工資為若干？
  四、得心證理由：
    (一)卷附兩造所不爭執之收據所記載內容係：「茲將退休金伍拾柒萬柒仟伍佰元整
      ＄５７７５００付予丙○○女士」等語，則該內容充其量亦僅足認定上訴人曾
      將退休金五十七萬七千五百元之金額交付給被上訴人收受而已，對於被上訴人
      依法所得請領之退休金總數額有多少，及被上訴人已同意拋棄其餘之退休金債
      權等事實，並無隻字片語，故該收據所載內容，實難據以認定被上訴人除該領
      取之退休金外，已同意拋棄其他未領取之退休金債權，亦即，該收據尚難執為
      對被上訴人有利之認定。至於被上訴人所辯該收據有民法和解之效力云云，則
      因和解係指當事人約定，互相讓步，以終止爭執或防止爭執發生之契約（民法
      第七百三十六條參照），本件雙方簽寫該收據之前，就退休金數額尚未產生爭
      執，故上訴人上開所辯，顯屬無稽。
    (二)按勞動基準法第八十四條之二規定：「勞工工作年資自受僱之日起算，適用本
      法前之工作年資，其資遣費及退休金給與標準，依其當時應適用之法令規定計
      算；當時無法令可資適用者‧依各該事業單位自訂之規定或勞雇雙方之協商計
      算之。適用本法後之工作年資，其資遣費及退休金給與標準，依第十七條及第
      五十五條規定計算。」本於此規定，說明計算被上訴人退休金之工作年資如下
      ：
      1.就被上訴人七十一年七月十日起至勞動基準法公布施行前（七十三年七月三
        十日公布，依中央法規標準法之規定自七十三年八月一日生效實施），故就
        七十一年七月十日起至七十三年七月三十一日止之工作年資，應適用當時有
        效之法律即工廠法與臺灣省工廠工人退休規則之規定（此亦為兩造所不爭執
        ）。而依臺灣省工廠工人退休規則第九條第一款之規定，可知，被上訴人就
        該期間所得主張之退休金給與基數為四個（每年二個基數，未滿半年者不計
        ），且依第十條第一項第一款之規定，被上訴人係按月支薪，故應以核准退
        休前三個月平均工資所得為準，計算該段期間之退休金。
      2.至於七十三年八月一日起之年資，則應適用勞動基準法之規定計算，自不待
        言；而就勞動基準法有關勞工退休金之給與標準，係按其工作年資，每滿一
        年給與兩個基數，但超過十五年之工作年資，每滿一年給與一個基數，且未
        滿半年者以半年計算，滿半年者以一年計算；而退休金基數之標準，係指核
        准退休時一個月平均工資，此觀諸勞動基準法第五十五條第一項第一款及第
        二項規定自明。則自七十三年八月一日起算至九十三年一月十五日止，被上
        訴人之工作年資總計有十九年五個月又十五天，則被上訴人之退休金基數為
        三十四點五個（計算式如下：15x2+4.5=34.5）。又所謂平均工資，依同法
        第二條第四款之規定，係指計算事由發生之當日前六個月內所得之工資總額
        除以該期間之總日數所得之金額；工作未滿六個月者，謂工作期間所得工資
        總額除以工作期間之總日數所得之金額；工資按工作日數、時數或論件計算
        者，其依上述方式計算之平均工資，如少於該期間內工資總額除以實際工作
        日數所得金額百分之六十者，以百分之六十計。
    (三)次按工資者，依臺灣省工廠工人退休規則第十條第二項規定：「前項所稱工資
      ，依工廠法施行細則第四條之規定。」而工廠法施行細則第四條規定：「本法
      所稱工資者係指工人因工作而獲得之報酬。不論以工資、薪金、津貼、獎金或
      其他任何名義按計時、計日、計月、計件給與者均屬之。」而依勞動基準法第
      二條第三款之規定則係謂勞工因工作而獲得之報酬，包括工資、薪金及按時計
      、計日、計月、計件以現金或實物等方式給付之獎金、津貼及其他任何名義之
      經常性給與均屬之。又按雇主有為其所屬勞工投保勞工保險之義務，如雇主未
      依法辦理投保手續、以多報少或以少報多者，除應處以罰鍰外，勞工因此所受
      之損害，應由雇主依勞工保險條例規定之給付標準賠償之；且勞工保險費由勞
      工、雇主及政府依法定比率分別負擔之，勞工保險條例第六條、第十條第一項
      、第十五條、第七十二條第一項、第二項及全民健康保險法第二十七條亦分別
      定有明文。是以，上訴人每月自被上訴人薪資中扣減之勞工保險及健康保險費
      ，應為被上訴人依上揭規定之自負額部分，則既屬自負額，該等費用自屬被上
      訴人薪資之一部份，則上訴人辯稱被上訴人每月薪資應扣減勞工保險及健康保
      險費用，始為被上訴人實際領取之薪資，並應以此為本件退休金計算之基準，
      顯不足採。
    (四)至於退休金基數標準部分：查上訴人抗辯與被上訴人間關於工資之給與，係採
      論件計酬方式計算，並提出上訴人公司承攬加工單價一覽表及薪資條為證（該
      等資料為被上訴人所不爭執），且據兩造分別提出之薪資條上所載每日工資數
      額觀之，上訴人所辯應為可採，是本件工資確係採論件計酬方式計算。依上揭
      規定，經比對被上訴人所提出之第一商業銀行存款明細分類帳與兩造提出之薪
      資條，就被上訴人所得主張之退休金基數分別說明如下：
      1.就被上訴人七十一年七月十日起至七十三年七月三十一日止之退休金基數：
        (1)按依臺灣省工廠工人退休規則第十條第一項第一款之規定，被上訴人係按
          月支薪，故應以核准退休前三個月平均工資所得為準，則本件應列入計算
          平均工資之月份及工資分別為應係九十二年十月十六日起至九十三年一月
          十五日止之薪資，而依卷附資料換算，被上訴人薪資於九十二年十月份三
          萬四千六百零三元、十一月份二萬九千四百九十七元、十二月份二萬九千
          零三十二元、九十三年一月份一萬四千六百一十八元（至九十三年一月十
          五日止），則該被上訴退休前三個月之薪資總額為額總計為九萬一千零七
          元（34603x16/31+29497+29032+14618=91007元，元以下四捨五入），其
          三個月平均工資為（91007/3=30336元，元以下四捨五入）。惟被上訴人
          主張以平均每月工資二萬八千九百三十點五元為退休金基數之標準，在上
          開平均每月工資範圍內，是應認被上訴人主張為可採。
    　　(2)退休金數額：依上所述，本件被上訴人就該段期間得請求之退休金數額為
          十一萬五千七百二十二元（28930.5x4=115722元）。
      2.就七十三年八月一日起至九十三年一月十五日退休日止之退休金基數：
        (1)按本件應列入計算平均工資之月份及工資分別為：九十二年八月份二萬五
          千六百九十七元（依第一商業銀行存款明細分類帳所示九十二年九月五日
          入帳二萬五千一百三十七元，加計勞保費二百七十三元、健保費二百八十
          七元，共計二萬五千六百九十七元，惟因兩造均未提出該月份之薪資條，
          參諸後列月份之實際工作日數，推認該月實際工作日數為二十七日）、九
          月份二萬九千七百九十七元（實際工作日數為二十四日）、十月份三萬四
          千六百零三元（實際工作日數為二十七日）、十一月份二萬九千四百九十
          七元（實際工作日數為二十四日）、十二月份二萬九千零三十二元（實際
          工作日數為二十七日）、九十三年一月份一萬四千六百一十八元（實際工
          作日數為十二日，原審漏加計勞保費二百七十三元、健保費二百八十七元
          ，而誤以一萬四千零五十八元計算），工資總計十六萬二千六百八十四元
          （計算式如下：25697+29797+34603+ 29497+29032+14618=163244），總
          日數一百六十八日（31+30+31+30+31+15=168），平均工資為九百六十八
          元（計算式如下：163244/168=972，元以下四捨五入），實際工作日數為
          一百四十一日，實際工作日平均日薪為一千一百五十八元（計算式如下：
          163244/141=1158，元以下四捨五入），則平均工資既未低於實際工作日
          工資之百分之六十，毋庸依勞動基準法第二條第四款之規定，以實際工作
          日之工資之百分之六十計算，而應以平均工資計算，則平均每日工資計為
          九百七十二元，平均每月工資為二萬九千一百六十元（計算式如下：
          968x30=29160）。惟被上訴人主張以平均每月工資二萬八千九百三十點五
          元為退休金基數之標準，在上開平均每月工資範圍內，是應認被上訴人主
          張為可採。
    　　(2)退休金數額：依上所述，本件被上訴人就該段期間得請求之退休金數額為
          九十九萬八千一百零二元（計算式如下：28930.5x34.5=998102元，元以
          下四捨五入）。
      3.綜上所述，本件本件被上訴人得請求上訴人給付之退休金總額為一百一十一
        萬三千八百二十四元（998102+115722=0000000元）。
    (五)承上所述，被上訴人得請求上訴人給付退休金總額為一百一十一萬三千八百二
      十四元，惟因上訴人前已給付被上訴人退休金五十七萬七千五百元乙節，業如
      前述，則本件被上訴人得再請求上訴人給付之退休金為五十三萬六千三百二十
      四元（0000000-000000=536324元）。從而，本件上訴人僅請求上訴人給付四
      十九萬二千九百二十八點五元，為有理由，應予淮許，原審所為上訴人敗訴之
      判決，經核尚無不合，上訴意旨指摘原判決不當，求予廢棄改判，為無理由，
      應予駁回。
肆、據上論結，本件上訴人之上訴為無理由，依民事訴訟法第四百三十六條之一第三
    項、第四百四十九條第一項、第七十八條，判決如主文。
中　　　華　　　民　　　國　　九十三　　年　　　十二　　月　　  十七    日
                                    臺灣臺中地方法院民事第三庭
~B審判長法官  張瑞蘭
~B法　    官  陳卿和
~B法    　官  李悌愷
右正本證明與原本無異。
本判決不得上訴。
中　　　華　　　民　　　國　　九十三　　年　　　十二　　月　　  十七    日
~B法院書記官
